【裁判字號】    98,訴,2
【裁判日期】    980505
【裁判案由】    侵權行為損害賠償
【裁判全文】
臺灣高等法院臺南分院民事判決  98年度訴字第2號
原      告  乙 ○ ○
訴訟代理人  甲 ○ ○
被      告  丙 ○ ○
訴訟代理人  周 進 田  律師
上列當事人間因請求侵權行為損害賠償刑事附帶民事訴訟事件，
經本院刑事庭裁定移送前來（97年度交附民字第95號），本院於
中華民國98年4月21日言詞辯論終結，判決如下：
    主  文
被告丙○○應給付原告乙○○新台幣壹拾柒萬玖仟肆佰伍拾貳元
，及自民國九十七年十二月十二日起至清償日止，按年息百分之
五計算之利息。
原告其餘之訴及假執行之聲請均駁回。
訴訟費用由被告負擔十分之一，餘由原告負擔。
    事  實  及  理  由
一、原告乙○○主張：
  (一)被告於民國（下同）97年2月5日下午5時10分許，駕駛車牌
    號碼231-CBM號重型機車，沿台南縣六甲鄉○○街63號旁巷
    道由東往西方向行駛，途經該路63號前，本應注意機車行駛
    時，駕駛人應注意車前狀況，並隨時採取必要之安全措施，
    而當時天氣晴，視距良好，柏油路面無障礙或其他缺陷，並
    無不能注意之情事，竟疏未注意車前狀況，即貿然向前行駛
    ，適原告徒步自該路63號由南向北穿越道路，雙方發生碰撞
    ，致原告受有頭部外傷、腦血腫及腦震盪、下背挫傷合併第
    12胸椎及第5腰椎壓迫性骨折等傷害。
  (二)按因故意或過失，不法侵害他人之權利者，負損害賠償責任
    ，而因故意或過失不法侵害他人之身體或健康者，對於被害
    人因此喪失或減少勞動能力或增加生活上之需要時，應負損
    害賠償責任，民法第184條第1項、第193條第1項定有明文；
    又不法侵害他人之身體健康者，被害人雖非財產上之損害，
    亦得請求賠償相當之金額，亦為民法第195條第1項所明定。
    基上，原告依法得請求被告賠償下列金額：
  1.醫療費用部分：
    原告於受傷後至今因住院及醫療等計已花費新台幣（下同）
    3萬1,147元，另目前持續治療中之醫療費用原告暫保留請求
    權。
  2.增加生活上之需要部分：
  (1)原告受傷後行動不便，須購買輪椅、便器椅等物品用以輔助
    日常生活，計花費5,258元。
  (2)原告於案發日雖於急診救治後先行返家療養照護，惟嗣於97
    年2月18日因病情轉趨嚴重，再度住院治療，至97年3月3日
    出院，計住院15日，此住院期間因傷勢嚴重，需要專人日夜
    看護，當時由原告之子甲○○、原告之女蕭來預輪流為原告
    照護。則以一般24小時特別看護之行情為每日至少2,500元
    計，原告即得請求此住院之特別看護費計3萬7,500元。
  (3)嗣原告出院後，醫囑亦稱「須長期使用背架及專人照顧」，
    故自案發日迄今，亦係由原告之子甲○○、原告之女蕭來預
    為原告看護。而依目前實務上見解，親屬看護雖客觀上無看
    護費之支付，惟被害人因受傷而由親屬或配偶代為照顧生活
    起居，固係出於親情之故，但親屬看護所付出之勞力，並非
    不能評價為金錢，只因兩者身分關係密切而免除支付義務，
    此種親屬基於身分關係之恩惠，自不能加惠於加害人，故應
    衡量比照雇用他人看護之情形，認為被害人受有相當親屬看
    護費用之損害，得向加害人請求，方屬公平合理。則以目前
    實務上聘僱看護供每月至少須支出2萬0,754元，自案發迄今
    8個月計為15萬5,655元，即原告得向被告請求此部分相當親
    屬看護之損害15萬5,655元。
  (4)另查，原告因受有上開傷害，目前須24小時以背架支撐身體
    始得坐起，且於97年9月29日經醫師診斷原告因上述病因，
    日後仍須長期門診追蹤，與長期專人照顧，此有財團法人奇
    美醫院柳營分院（下稱奇美醫院柳營分院）97年9月29日診
    斷證明書可證，足證原告此後皆須專人照顧日常生活起居；
    爰暫請求自本起訴日5年內之看護費用計108萬6,937元之損
    害賠償。
  3.精神上之損害賠償部分：
    原告因遭遇上開車禍而受有上開傷害，自案發後反覆經歷無
    數次住院、門診、開刀治療，且迄今仍無法痊癒，此後每日
    皆須背負背架度日，生活無法自理，一生皆須煩勞他人照料
    看護，身體上之痛苦及精神上之煎熬實難以言諭，爰依法請
    求被告賠償原告精神上之損害50萬元。
  (三)對被告抗辯所為之陳述：
  1.查依奇美醫院柳營分院97年2月6日原告出院時之診斷證明書
    所載：「病人因上述疾病（即頭部外傷、腦血腫及腦震盪、
    下背部挫傷合併第12胸椎及第5腰椎壓迫性骨折）到院急診
    求治，到院時間97年2月5日19：41，醫師診視後予傷口換藥
    ，離院時間97年2月6日5：50。」，此與原告嗣後於97年2月
    18日再度入院後之診斷書上所載：「患者因意外導致上述情
    形（即下背挫傷合併第12胸椎及第5腰椎壓迫性骨折、頭部
    外傷合併頭皮撕裂傷及腦震盪），於97年2月18日住院，97
    年3月3日出院。」，該兩次入院之病情及傷勢皆一致，足證
    原告於97年2月18日再度入院之原因確係因本案車禍所致，
    被告爭執原告97年2月18日住院之原因非因本案車禍所引起
    云云，毫不足採。
  2.有關原告請求醫療費用部分，其中之「超等病房自付差額」
    7,500元之部分，該等病房費自付差額係因當時奇美醫院之
    健保病房已滿，原告不得已而被排進其他非健保等級之病房
    ，則依法健保給付不足額之部分自須由原告自行給付差額，
    且觀原告住院15日之病房超等差額僅為7,500元，此差額自
    為合理範圍內，並非原告恣意指定費用不合理之昂貴超等病
    房，故病房差額費用7,500元之部分自屬醫療所需之必要費
    用。
  3.至被告所稱原告受傷後尚可洗衣、晒衣、收取衣服等戶外活
    動，並非不能自理生活云云，並提出照片數張。惟查，從該
    數張照片之日期顯示，原告僅於「97年7月30日」、「97年9
    月18日」二日，因子女適有事外出，而欲自行嘗試簡易之日
    常活動，且觀照片所示，原告確實無法久站，亦須身穿鐵架
    輔助站立，足證原告並非可自理日常生活而不須家人照護自
    明。否則，以被告係居住於原告隔壁，每日皆可碰面，倘原
    告確可自理日常生活，何以被告只有拍到上開二日之照片？
  (四)並聲明：
  1.被告應給付原告181萬6,497元，及自本起訴狀繕本送達之翌
    日起至清償日止，按週年利率百分之5計算之利息。
  2.訴訟費用由被告負擔。
  3.原告願供擔保，請准予宣告假執行。
二、被告丙○○之抗辯：
  (一)查本件車禍發生當時原告經送醫診治，奇美醫院柳營分院診
    斷書記載原告到醫院時間：97年02月05日19時41分，醫師診
    視後予傷口換藥，離院時間：97年02月06日05時50分。足見
    原告當時受傷並不嚴重，所以經醫師診視經予傷口換藥後，
    約12小時即離院。事隔二星期原告又於97年02月18日住院，
    於97年03月03日出院，住院長達15日，此次住院究係因第一
    次車禍所引起？或係另因其他事故所引起？實令人質疑，故
    被告否認此次住院係因第一次車禍所引起。
  (二)按損害之發生或擴大，被害人與有過失者，法院得減輕賠償
    金額，或免除之，民法第217條第1項定有明文。本件原告自
    自家後門（該後門緊鄰巷道）欲穿越巷道至對面收取晒衣服
    ，竟未注意左右來車，突然穿越，致與被告所騎之機車發生
    碰撞受傷，原告所為亦有過失，原告之過失責任最少應為百
    分之50，依過失相抵原則，被告對原告應只付百分之50之過
    失責任。
  (三)原告請求醫療費用部分：依原告所提出之相關收費收據，有
    些並非是醫療所需之必要費用，如超等病房自付差額7,500
    元，不是醫療所需之必要費用，依法不得請求給付；增加生
    活上之需要部分：原告受傷後尚可洗衣、晒衣、收取衣服等
    戶外活動，並非不能自理生活之人，原告請求給付看護費用
    ，顯無理由；精神上之損害賠償部分：按精神上之損害賠償
    ，應審酌雙方當事人之身分、地位、職業、教育程度及經濟
    狀況等定之，查被告年事已高（68歲），無業，家庭經濟狀
    況又不佳，原告請求賠償50萬元，誠屬過高。
  (四)並聲明：
  1.原告之訴駁回。
  2.訴訟費用由原告負擔。
三、兩造不爭執事項：
    被告丙○○於97年2月5日下午5時10分許，駕駛車牌號碼231
    -CBM號重型機車，沿台南縣六甲鄉○○街63號旁巷道由東往
    西方向行駛，途經該路63號前，適有原告乙○○徒步自該路
    63號由南向北穿越道路，被告所騎乘之重型機車車頭撞及原
    告，致原告倒地受有頭部外傷、腦血腫及腦震盪、下背挫傷
    合併第12胸椎及第5腰椎壓迫性骨折等傷害。
四、本院得心證之理由：
  (一)本件被告於97年2月5日下午5時10分許，駕駛車牌號碼231-C
    BM號重型機車，沿台南縣六甲鄉○○街63號旁巷道由東往西
    方向行駛，途經該路63號前，適有原告徒步自該路63號由南
    向北穿越道路，雙方發生碰撞，致原告受有頭部外傷、腦血
    腫及腦震盪、下背挫傷合併第12胸椎及第5腰椎壓迫性骨折
    等傷害之事實，為兩造所不爭執，復有原告提出之診斷證明
    書、醫療費用收據（見本院97年度交附民字第95號卷第6-21
    頁）為證。而被告因而觸犯刑事過失傷害罪，業經台灣台南
    地方法院（下稱台南地院）刑事庭以97年度交易字第213號
    ，判處有期徒刑3月，並經本院97年度交上易字第742號判決
    上訴駁回確定在案，有台南地院97年度交易字第213號及本
    院97年度交上易字第742號刑事判決可參，堪認為真實。故
    原告因被告之過失行為而受有上開之傷害，且被告所為之上
    開過失行為為原告受傷之結果與被告之過失行為間，有相當
    因果關係存在，被告上開之過失行為自屬不法侵害行為。從
    而，原告本於侵權行為損害賠償請求權之規定，訴請被告賠
    償損害，自屬於法有據。
  (二)按因故意或過失，不法侵害他人之權利者，負損害賠償責任
    ；又不法侵害他人之身體或健康者，對於被害人因此喪失或
    減少勞動能力或增加生活上之需要時，應負損害賠償責任；
    不法侵害他人之身體、健康、名譽、自由、信用、隱私、貞
    操或不法侵害其他人格法益而情節重大者，被害人雖非財產
    上之損害，亦得請求賠償相當之金額，民法第184條第1項前
    段、第193條第1項、第195條第1項前段分別定有明文。本件
    被告因前揭侵害行為，致原告受有前開等傷害，則依據上開
    規定，原告得請求賠償之金額，爰分述如下：
  1.醫療費用部分：
  (1)原告主張其因受傷所支出之醫療費用共3萬1,147元，並提出
    奇美醫院柳營分院之醫療費用收據共26張（見本院97年度交
    附民字第95號卷第6-16頁）。經本院依職權向奇美醫院柳營
    分院函調原告之病歷資料（見本院卷第38頁）及原告之醫療
    費用明細查核有據，惟原告所請求之醫療費用其中之「超等
    病房自付差額」7,500元之部分，依原告之受傷狀況，住進
    普通病房即可達到醫療之目的，故該自付之差額即非屬必要
    之醫療費用，此部分之費用應予扣除，是上開原告所支出之
    醫療費用扣除超等病房自付差額7,500元之部分後，原告因
    受傷所支出之醫療費用為2萬3,647元，依原告受傷之程度及
    上開收據記載費用之名稱，核屬必要費用，是原告此部分請
    求，自屬有據。
  (2)至被告抗辯稱本件車禍發生當時原告經送醫診治，經醫師診
    視後予傷口換藥後，約12小時即離院，足見原告當時受傷並
    不嚴重，是原告嗣後又於97年2月18日住院之原因，應非因
    本案車禍所引起云云。惟查依奇美醫院柳營分院97年2月6日
    原告出院時之診斷證明書所載：「病人因上述疾病（即頭部
    外傷、腦血腫及腦震盪、下背部挫傷合併第12胸椎及第5腰
    椎壓迫性骨折）到院急診求治，到院時間97年2月5日19：41
    ，醫師診視後予傷口換藥，離院時間97年2月6日5：50。」
    ，此與原告嗣後於97年2月18日再度入院後之診斷證明書上
    所載：「患者因意外導致上述情形（即下背挫傷合併第12胸
    椎及第5腰椎壓迫性骨折、頭部外傷合併頭皮撕裂傷及腦震
    盪），於97年2月18日住院，97年3月3日出院。」，此有原
    告所提之奇美醫院柳營分院之診斷證明書2紙可稽（見本院
    卷第25-26頁），足見原告該兩次入院之病症皆一致，且經
    財團法人奇美醫院柳營分院於98年3月23日以（九八）奇院
    柳醫字第10111號函覆本院說明：「此病患（即為原告乙○
    ○）為年紀大的病人…針對有骨質疏鬆的年紀大的病患，一
    般要造成壓迫性骨折，除非此病患本身就除了骨質疏鬆外，
    還合併有癌症轉移的病理性骨折，才有可能在無任何外傷的
    情形下造成壓迫性骨折，此一病患磁振造影並無明顯病理性
    骨折之現象，只是單純骨質疏鬆，要造成此一病患還有壓迫
    性骨折，還需要有外傷造成，只是可能比外傷要輕微的，不
    要太高之能量就可造成，所以要造成此一病患目前外傷和骨
    質疏鬆這種情形，兩者皆是可能的因素。」（見本院卷第62
    -63頁），可知被告所為之上開過失行為，是造成原本就為
    骨質疏鬆患者之原告受有上開傷害之可能因素，故被告所為
    之上開抗辯，不足採信。
  2.增加生活上之需要部分：
  (1)原告因本件車禍受有頭部外傷、腦血腫及腦震盪、下背挫傷
    合併第12胸椎及第5腰椎壓迫性骨折等傷害，需購買輪椅及
    相關醫療器材合計5,258元，有維康藥局柳營店之免用統一
    發票收據在卷可稽（見本院97年度交附民字第95號卷第17頁
    ），此亦有原告所提出之奇美醫院柳營分院97年2月27日診
    斷證明書中醫囑記載：「民國97年2月18日病患因上述診斷
    由急診入院，現仍住院觀察中。（需由專人照顧及背架、便
    盆、輪椅使用）」足證（見本院97年度交附民字第95號卷第
    17頁、19頁），是依原告所受傷害及收據與診斷證明書所載
    ，核屬醫療及復健所增加生活所必需之費用，應予准許。
  (2)看護費用：
  原告主張其於案發日雖於急診救治後先行返家療養照護，惟
    嗣於97年2月18日因病情轉趨嚴重，再度住院治療，至97年3
    月3日出院，計住院15日，此住院期間需要專人日夜看護，
    當時由原告之子女輪流為原告照護云云。按被害人因受傷需
    人看護，而由親屬看護時，雖無現實看護之支付，亦應認被
    害人受有相當看護費之損害，得向加害人請求賠償。蓋因親
    屬照顧被害人之起居，固係出於親情，但親屬看護所付出之
    勞力，並非不能評價為金錢，只因兩者身分關係密切而免除
    支付義務，此種親屬基於身分關係之恩惠，自不能加惠於加
    害人，故應衡量及比照僱用職業護士看護情形，認被害人受
    有相當看護費之損害，得向加害人請求賠償（最高法院89年
    度台上字第1749號判決參照）。是原告因系爭車禍事故所受
    傷害，客觀上有須人照護生活起居者，縱係由親屬看護，仍
    得向被告請求賠償相當看護費用之損害。查原告受有上揭傷
    害，於97年2月5日案發當日雖於急診救治後先行返家療養照
    護，惟嗣於97年2月18日再度住院治療，至97年3月3日出院
    ，計住院15日，有原告所提之奇美醫院柳營分院97年3月10
    日之診斷證明書可查（見本院卷第26頁）。次依原告所提出
    之97年2月27日奇美醫院柳營分院診斷證明書中醫囑記載：
    「民國97年2月18日病患因上述診斷由急診入院，現仍住院
    觀察中。（需由專人照顧及背架、便盆、輪椅使用）」等語
    （見本院97年度交附民字第95號卷第19頁）。顯見原告於住
    院期間，既受有上開傷害，其行動自有不便，且為免腦震盪
    惡化，理論上需有他人隨身看護之必要，堪予認定。是原告
    主張在此期間之看護費用自屬必要，又衡諸市場常情，如全
    日24小時看護，其費用通常均有折扣，本院參酌一般國民經
    濟水平及一般市場行情，認看護費用以每日2,000元為適當
    ，是原告主張自97年2月18日起至97年3月3日止計15日，因
    傷勢嚴重住院期間需專人看護，由原告之子女代為照顧起居
    ，以看護費每日2,000元計算，被告應給付看護費用共3萬元
    （計算式：2,00015＝30,000），自屬有據，逾此部分之
    請求，則為無理由，不應准許。
  至原告主張其出院後，醫囑亦稱「須長期使用背架及專人照
    顧」，故自案發日迄今，亦係由其子女為原告看護，則以目
    前實務上聘僱看護供每月至少須支出2萬0,754元，即原告得
    向被告請求此部分相當親屬看護之損害15萬5,655元，且原
    告於97年9月29日經複診診斷日後仍須長期門診追蹤，須長
    期專人照顧，故請求自本件起訴日5年內之看護費用計108萬
    6,937元云云，並據提出人力仲介公司之看護費用明細表為
    證（見本院97年度交附民字第95號卷第20頁）。經查，固然
    奇美醫院柳營分院97年3月10日及97年9月29日之診斷證明書
    皆記載：「…須長期專人照顧。」（見本院97年度交附民字
    第95號卷第18頁、21頁），惟本院於98年2月27日現場勘驗
    原告當時身體狀況係可自行走路，上身穿有背架，此有本院
    現場勘驗筆錄在卷可稽（見本院卷第35頁），足見原告出院
    後，由所受之傷害而言，當然造成生活上非常的不便，該不
    便是需要其他人給予協助，但並非顯示原告毫無自理之能力
    ，且由被告所提出之於97年7月30日所拍照片中，可知原告
    已能自行走動（見本院卷第51-54頁，原本附於台南地院97
    年度交易字第213號卷第29頁），尚非因而喪失自理之能力
    而需要他人全盤照料，故原告請求自出院後迄今在家期間支
    出之看護費用15萬5,655元，及自本件起訴日5年內之看護費
    用計108萬6,937元，均為無理由，應予駁回。
  3.精神慰撫金部分：
    查本件原告因被告之過失行為，而受有頭部外傷、腦血腫及
    腦震盪、下背挫傷合併第12胸椎及第5腰椎壓迫性骨折等身
    體傷害之痛苦，其受有非財產上之損害，至為明顯，故揆諸
    上揭規定，原告請求精神慰撫金，核無不當。本院現場勘驗
    原告身體，見原告上身仍穿有背架，可自行走路，與案發當
    時相較，已大幅改善，並審酌被告實施本件侵權行為之手段
    、機會、行為後之態度、對原告造成傷害及精神上痛苦之程
    度，並參酌兩造之身分地位，兩造現均無業，原告95年及96
    年僅有利息所得分別為2,318元及3,735元，名下不動產3筆
    ；被告94年、95年及96年並無任何所得，名下不動產10筆（
    見本院卷第75-90頁）及其他實際狀況，認原告請求精神慰
    撫金50萬元，尚屬過高，應核減為30萬元為適當，逾此部分
    之請求，不應准許，應予駁回。
  4.綜上所述，本件原告所得請求之損害賠償項目為醫療費用2
    萬3,647元、購買輪椅及相關醫療器材合計5,258元、住院期
    間之看護費用3萬元及精神慰撫金30萬元，總計金額為35萬
    8,905元（計算式：23,647＋5,258＋30,000＋300,000＝358
    ,905）。
  (三)按損害之發生或擴大，被害人與有過失者，法院得減輕賠償
    金額，或免除之。重大之損害原因，為債務人所不及知，而
    被害人不預促其注意或怠於避免或減少損害者，為與有過失
    ，民法第217條第1項、第2項定有明文。又按汽車行駛時，
    駕駛人應注意車前狀況，並隨時採取必要之安全措施，道路
    交通安全規則第94條第3項定有明文。查被告為機車駕駛人
    ，自應注意及此，本件車禍事故發生當時，天候雨有暮光，
    視距良好，柏油路面濕潤無障礙或其他缺陷，有台南縣警察
    局麻豆分局道路交通事故調查報告表(一)附卷可憑（見南縣麻
    警偵字第0970008341號偵查卷第11頁），且本件事發地點為
    一狹長巷道，巷道寬度為65公分，原告住宅前門向東，後門
    並緊鄰於此巷道之右側，惟後門係向西，非面向巷道，被告
    則住在同一巷道右後側，巷道盡頭機車無法通行，有本院現
    場勘驗筆錄附圖可憑（見本院卷第37頁），由此可知被告平
    日皆須由此巷道出入，應明知原告常會由後門進出，即對於
    事發地點之環境應已相當熟悉，並無不能注意車前狀況之情
    事。又被告於本件刑事警詢、偵查及原審刑事庭審理中一再
    供稱於事故發生撞到原告乙○○前，並未看到原告乙○○等
    語（見南縣麻警偵字第0970008341號偵查卷第5頁；台南地
    檢署97年度核交字第2828號偵查卷五第4頁；台南地院97年
    度交易字第213號卷第35頁），足見被告確疏未注意車前狀
    況，隨時採取必要之安全措施，致其騎乘之機車車頭撞及原
    告，使原告倒地受有上揭傷害，難辭其咎，被告辯稱其無過
    失固不足採。惟同理，原告欲穿越巷道亦可預見有機車可能
    經過，卻疏未注意至肇本件車禍亦與有過失，本院審酌兩造
    之肇事情況，認被告應負百分之50之過失責任，而原告亦應
    負擔百分之50之過失責任。則依上開比例，原告所得請求被
    告賠償之金額，應為17萬9,452元（計算式：358,90550％
    ＝179,452，元以下四捨五入）。
  (四)末按給付無確定期限者，債務人於債權人得請求給付時，經
    其催告而未為給付，自受催告時起，負遲延責任。其經債權
    人起訴而送達訴狀，或依督促程序送達支付命令，或為其他
    相類之行為者，與催告有同一之效力；遲延之債務，以支付
    金錢為標的者，債權人得請求依法定利率計算之遲延利息。
    但約定利率較高者，仍從其約定利率；應付利息之債務，其
    利率未經約定，亦無法律可據者，週年利率為百分之5，民
    法第229條第2項、第233條第1項、第203條有明文規定。經
    查，被告應賠償原告之前揭金額，其給付並無確定期限，原
    告於本院刑事訴訟審理期間對被告提起本件附帶民事訴訟，
    並於97年12月11日向被告送達起訴狀繕本，有本院送達回證
    附卷一紙可參（見本院97年度交附民字第95號卷第22頁），
    依前揭民法第229條第2項規定，與催告有同一之效力，故原
    告請求遲延利息部分，應自本院刑事附帶民事起訴狀繕本送
    達被告之翌日即97年12月12日起算。從而，原告依據上開侵
    權行為損害賠償法律關係，請求被告應給付17萬9,452元，
    及自起訴狀繕本送達之翌日即97年12月12日起至清償日止，
    按年息百分之5計算之利息，為有理由，應予准許；逾此部
    分之請求為無理由，不應准許，應予駁回。其假執行之聲請
    亦失所附麗，應併予駁回。又本件原告勝訴部分未逾150萬
    元，無庸宣告假執行，應予敘明。
五、本件事證業臻明確，兩造其餘主張、陳述及所提之證據，經
    審酌後認不影響本案判決結果，爰不逐一論述，併予敘明。
六、據上論結，本件原告之訴為一部有理由，一部無理由，依民
    事訴訟法第79條，判決如主文。
中    華    民    國    98    年    5     月     5    日
                  民事 第四庭   審判長法  官  王惠一
                                      法  官  王浦傑
                                      法  官  蘇重信
上為正本係照原本作成。
原告如對本判決上訴，須於判決送達後20日內向本院提出上訴狀
，未表明上訴理由者，應於上訴後20日內，向本院提出理由書（
須附繕本）。依法須繳納裁判費並應委任律師為訴訟代理人，始
得上訴。
被告不得上訴。
中    華    民    國    98    年    5     月    5     日
                                      書記官  陳嘉琍
【附記】
民事訴訟法第466條之1：
(1)對於第二審判決上訴，上訴人應委任律師為訴訟代理人。但上
  訴人或其法定代理人具有律師資格者，不在此限。
(2)上訴人之配偶、三親等內之血親、二親等內之姻親，或上訴人
  為法人、中央或地方機關時，其所屬專任人員具有律師資格並
  經法院認為適當者，亦得為第三審訴訟代理人。
民事訴訟法第466條之2：
  上訴人無資力委任訴訟代理人者，得依訴訟救助之規定，聲請
  第三審法院為之選任律師為其訴訟代理人。


司法院資訊處製作；財團法人民間司法改革基金會備份。
